【裁判字號】    90,家訴,118
【裁判日期】    901115
【裁判案由】    確認婚姻無效等
【裁判全文】
臺灣高雄地方法院民事判決  九十年度家訴字第一一八號
    原      告  甲○○
    被      告  乙○○
右當事人間確認婚姻無效事件，本院判決如左：
    主    文
確認原告與被告間之婚姻關係不存在。
訴訟費用由被告負擔。
    事    實
甲、原告方面：
一、聲明：確認原告與被告間之婚姻關係自始無效且不存在。
二、陳述：按民法第九百八十二條第一項規定：「結婚，應有公開儀式及二人以上之
          證人。」，若欠缺該項結婚之形式要件，依同法第九百八十八條第一項規
          定，其結婚無效。查原告與被告之戶籍，雖登記雙方於民國七十七年十一
          月二十二日結婚，惟兩造既未舉行公開之儀式，依照前開規定，兩造間自
          無婚姻關係存在，惟戶籍上仍登記兩造為夫妻，因此，原告自有訴請確認
          兩造間婚姻自始不存在之必要。
三、證據：提出戶籍謄本一份、結婚證書影本一份為證。
乙、被告方面：
一、聲明：駁回原告之訴。
二、陳述：原告與被告之結婚因為係原告之第二次婚姻，原告因覺得不很光榮，所以
          邀母親妹妹等親人於結婚證書上蓋章後二人一起去戶政事務所辦結婚登記
          ，當時有同意辦理結婚手續，否則如何去辦戶口登記？當時確實沒有請客
          沒有舉行任何公開儀式，但原告婚後不照顧家庭，不負責任，隻身北上，
          現有何理由侈言離婚。
    理    由
一、本件原告起訴主張：兩造於戶籍上雖登記於民國七十七年十一月二十二日結婚，
    惟兩造當時並未舉行公開儀示，不備民法第九百八十二條第一項之結婚形式要件
    ，依民法第九百八十八條第一款規定，兩造間之婚姻不具成立要件。然因戶籍上
    仍登記兩造為夫妻，為此原告提出本訴，訴請確認兩造間之婚姻無效或不成立等
    情。原告主張前開事實，業據其提出與所述相符之戶籍謄本、結婚證書影本為證
    。被告對該戶籍謄本及結婚證書之真正，並未爭執，堪信為真實，惟抗辯以當時
    二人有同意結婚所以才會辦結婚之戶口登記，但確實沒有舉行公開儀式等語，資
    為抗辯。
二、按結婚應有公開儀式及二人以上之證人，又結婚違反上開規定者，無效，民法第
    九百八十二條第一項、第九百八十八條第一款定有明文。民法第九百八十二條所
    謂結婚公開之儀式，及二人以上之證人云者，在結婚儀式未規定以前，無論其依
    舊俗或依新式，但使其舉行結婚儀式係屬公然，一般不特定之人均可共見，即為
    公開之儀式，至於證人雖不必載明於婚書，但必須當時在場親見，並願負證明責
    任之人即可，此有院字第八五九號解釋可按。復按婚姻之立法主義，雖可分為事
    實婚主義與形式婚主義，惟我國民法仍採形式婚主義。質言之，即不問有無事實
    上之婚姻關係，而係由法律規定一定之形式，若當事人履踐其形式，即認為婚姻
    有效，倘未踐行該形式，則縱有婚姻之事實，其婚姻仍為無效。從而，本件兩造
    於民國七十七年十一月二十二日結婚當天，並未有何公開儀式，為被告於言詞辯
    論時所自認在卷，則兩造僅以一紙結婚證書，即前往該管戶政機關申辦結婚登記
    ，而實際並未舉行任何公開之儀式，既業如前述，則原告主張兩造間之結婚因未
    具備法定之方式，欠缺法律行為特別成立要件，依上開規定為無效，而訴請確認
    兩造間之婚姻關係不成立，於法即無不合，應予准許。
三、結論：本件原告之訴為有理由，依民事訴訟法第七十八條，判決如主文。
中    華    民    國    九十    年      十一    月        十五          日
                                臺灣高雄地方法院民事第一庭
                                    法  官  簡  志  瑩
右為正本係照原本作成。
如不服本判決，應於送達後二十日內，向本院提出上訴狀。
中    華    民    國    九十    年      十一    月        十五          日
                                    書記官  李  梅  芬


司法院資訊處製作；財團法人民間司法改革基金會備份。
